【裁判字號】    94,重訴,62
【裁判日期】    950105
【裁判案由】    毒品危害防制條例
【裁判全文】
臺灣高雄地方法院刑事判決              94年度重訴字第62號
公  訴  人  臺灣高雄地方法院檢察署檢察官
被      告  甲○○
                    （現羈押於臺灣高雄看守所）
選任辯護人  吳忠諺律師
上列被告因毒品危害防制條例案件，經檢察官提起公訴（94年度
偵字第13976 號），本院判決如下：
    主  文
甲○○共同販賣第一級毒品未遂，處無期徒刑，褫奪公權終身。
扣案海洛因磚壹塊（不含包裝袋，淨重佰拾伍點捌壹公克）
，沒收銷燬之。扣案行動電話壹支（序號000000000000000）沒
收之。
    事  實
一、甲○○明知海洛因為毒品危害防制條例第2 條第2 項第1 款
    所列之第一級毒品，亦係懲治走私條例第2 條所稱之管制物
    品，依法不得運輸、持有、販賣或私運進口，竟意圖營利，
    於民國94年間與綽號「阿文」之成年人及「阿文」之妻綽號
    「小文」之成年人基於運輸及販賣海洛因之犯意聯絡，約定
    以新台幣（下同）5 萬元之代價，將「阿文」自大陸地區郵
    寄至台中之海洛因磚（海洛因磚係「阿文」事前獨自販入）
    交付予「阿文」指定之人。甲○○於是將其0000000000號行
    動電話留給「阿文」，「阿文」則自大陸地區利用不知情之
    「宏大物流」快遞公司，將海洛因磚以包裹方式，記載「收
    件人：王志明，聯絡電話：0000000000」寄出，94年6 月15
    日甲○○接獲「宏大物流」快遞公司人員之通知，前往台中
    市領取上開海洛因磚一塊。94年6 月17日7 時許，甲○○接
    獲「小文」之指示，要求甲○○將海洛因磚攜往高雄市○鎮
    區○○路交付買主，並向買主收取100 萬元價金，甲○○遂
    依其指示，於同日7 時40分許攜帶海洛因磚，僱用不知情之
    計程車司機葉朝榮駕駛車牌號碼QX-1662 號自用小客車搭載
    其南下高雄前往約定地點，途中，「小文」以其所有之0000
    0000000 （大陸地區電話）、0000000000、0000000000、00
    00000000號等行動電話與甲○○使用之0000000000號行動電
    話聯絡，指示甲○○前往特定地點，欲交付上開海洛因磚。
    嗣於同日10時15分許，為海巡署屏東機動查緝隊（以下簡稱
    ，查緝隊）會同高雄市政府警察局保安大隊在高雄市○鎮區
    ○○路瑞豐國小大門前，當場在前開自小客車副駕駛座前腳
    踏板處，扣得海洛因磚1 塊（空包裝袋46.65 公克，淨重33
    5.81公克）、甲○○所有之NOKIA 行動電話1 支（序號0000
    00000000000）、SIM卡2 張（號碼為0000000000、00000000
    00），致甲○○未能將海洛因交付買主而未遂。
二、案經海巡署屏東查緝隊報告臺灣高雄地方法院檢察署檢察官
    偵查起訴。
    理  由
一、證據能力部分：辯護人辯護意旨以海巡署屏東機動查緝隊於
    管轄區域外，僅於執行「海岸巡防法第4 條所定之查緝走私
    、非法入出國」且有「急迫情形」時，始有海岸巡防法第8
    條之適用，然因本案之偵辦，均係以被告違反毒品危害防制
    條例案件進行，並非執行查緝「走私」及「非法入出國」勤
    務，且本案查扣之海洛因係以郵寄方式進入台灣，必由「一
    般通商口岸」入境，即與海岸巡防法第4 條規定之巡防機關
    所掌理之「查緝走私」限於「海域、海岸、河口及非通商口
    岸」之範圍不符，又依卷內之監聽譯文所示，查緝隊94 年6
    月15日（即查獲之前2 日）已確切掌握被告持有海洛因磚之
    事實，無「急迫情形」存在，應無同法第8 條之適用，查緝
    隊於本案並無司法警察身分，其執行之逮捕、搜索及扣押程
    序因而取得之被告自白、海洛因磚、行動電話及SIM 卡等物
    均無證據能力等語為被告辯護。然查：
    (1)按海岸巡防機關掌理海域、海岸、河口及非通商口岸之查
      緝走私、防止非法入出國、執行通商口岸人員安全檢查及
      其他犯罪調查事項；又巡防機關主管業務之簡任職、上校
      、警監、關務監以上人員，執行第4 條所定犯罪調查職務
      時，視同刑事訴訟法第229 條之司法警察官。前項以外巡
      防機關主管業務之薦任職、上尉、警正、高級關務員以上
      人員，執行第4 條所定犯罪調查職務時，視同刑事訴訟法
      第230 條之司法警察官。巡防機關前2 項以外之人員，執
      行第4 條所定犯罪調查職務時，視同刑事訴訟法第231 條
      之司法警察，海岸巡防法第4 條第3 款及第10條分別定有
      明文。該法第4 條所規定「海域」、「海岸」、「河口」
      、「非通商口岸」、「通商口岸」係就一般海岸巡防事項
      之土地管轄範圍，前開地域內之事務管轄限制，與「犯罪
      調查事項」之地域規範尚有不同，況就犯罪調查事項前開
      規定並未有土地管轄之限制，是應認於前開地域內之「犯
      罪調查事項」自均屬海岸巡防機關之執掌。至所謂「其他
      犯罪調查事項」其範圍為何，該法並無明確定義，惟查緝
      走私本屬海岸巡防機關之重要執掌，執行與查緝走私有關
      之犯罪調查，自有上開規定之適用，殆無疑義。是海岸巡
      防機關之人員得於我國海岸、領海，鄰接區、專屬經濟海
      域、河口、通商口岸及非通商口岸等地區，執行犯罪調查
      之職務，且依同法第10條之規定執行職務時視同司法警察
      官或司法警察。
    (2)按巡防機關人員執行第4 條所定查緝走私、非法入出國事
      項，遇有急迫情形時，得於管轄區域外，逕行調查犯罪嫌
      疑人之犯罪情形及蒐集證據，並應立即知會有關機關，海
      岸巡防法第8 條定有明文。此規定乃為因應海岸巡防機關
      人員得以順利執行犯罪調查任務之緊急需要，屬一例外規
      定，本諸例外規定應從嚴解釋之原則，所謂「急迫情形」
      固應從海岸巡防單位掌握犯罪線索時間與犯罪進入內陸之
      緊接性、危害擴大之可能性及證據保存之必要性等情況來
      判斷。然此種標準在海岸巡防機關獨自辦案之情況下，或
      可嚴格要求，以免過度擴張海岸巡防機關於管轄區域外行
      使職權，造成與海岸巡防法為維護海岸秩序設立專責機關
      之立法原意相左，及與內陸地區司法警察犯罪調查權限競
      合衝突。然近來追緝犯罪，由檢察官指揮各單位組成專案
      小組，透過各單位專業分工，藉以提昇團隊辦案效率之情
      況，已為偵查作為之常態。在團體辦案之情況下，所謂「
      急迫情形」，即不宜採前開標準，蓋面對有計劃、組織之
      犯罪型態，專案小組自然以一網打進為目標，並在確切掌
      握犯罪證據後，始有可能採取行動，況各參與單位，接受
      有關訊息後，均須向檢察官報告等候指揮，並無單獨行動
      之決定權。倘責求海岸巡防單位掌握犯罪嫌疑需即刻有所
      作為，將與專案小組預定目標不符；又倘認為配合專案計
      劃，犯罪進入內陸後，因早已在偵查單位之監控當中，認
      海岸巡防單位已喪失在急迫情形於管轄區域外執行犯罪調
      查之權限，而必須報請內陸司法警察執行搜索扣押並移送
      相關嫌疑人，對於海岸巡防單位亦屬不公。是應以團隊偵
      查進度判斷「急迫情形」。
    (3)本案查扣之海洛因係管制物品，被告供稱係「阿文」自大
      陸地區以郵寄方式進入台灣，顯屬走私，應可認定，又其
      雖必由「一般通商口岸」入境，然海岸巡防單位就查緝走
      私有關犯罪調查職務，其地域範圍包括海域、海岸、河口
      、非通商口岸及通商口岸，查緝隊於該海洛因磚寄達台灣
      時，於前開地域範圍執行犯罪調查之職務，依海岸巡防法
      第10條之規定，視同司法警察官、司法警察。本案查緝隊
      執行搜索扣押之地點為高雄市○鎮區○○路，並非「海域
      、海岸、河口、非通商口岸及通商口岸」等海岸巡防機關
      之管轄區域內，然本案係法務部調查局高雄市調查處於94
      年1 月間依據臺灣高雄地方法院檢察署檢察官指揮書（94
      年1 月7 日雄檢楠羽93他4642字第204 號函），針對綽號
      「黑雞」走私毒品案成立專案小組，該小組編納單位有法
      務部調查局高雄市調查處、高雄市港務警察局、台南海巡
      隊、海巡署屏東機動查緝隊與海巡屬岸巡六二人大隊、高
      雄市政府警察局保安大隊等單位，被告為「黑雞」走私毒
      品案中專案小組緝獲對象之一，有法務部調查局高雄市調
      處94年11月10日高市緝字第09468715640 號在卷足憑。是
      於本案中查緝隊是否符合海岸巡防法第8 條之「急迫情形
      」得於管轄區域外執行職務，應從專案小組之查緝情形為
      基礎判斷是否有掌握犯罪線索時間與犯罪進入內陸之緊接
      性、危害擴大之可能性及證據保存之必要性等情況。雖依
      卷內之監聽譯文所示，查緝隊94年6 月15日（即查獲之前
      2 日）已確切掌握被告持有海洛因磚之事實，然被告係專
      案小組緝獲對象之一，專案小組鎖定目標為綽號「黑雞」
      之人，實難責查緝隊應於知悉被告持有扣案之海洛因時即
      有執行職務之急迫情形，又本案經監聽被告電話後發現，
      被告將依「小文」之指示交付海洛因磚予指定之人，有監
      聽譯文在卷可稽（見警卷第20頁），一旦交付不僅危害更
      將擴大，且交付後對於被告犯行恐無確切證據可佐，應符
      合「急迫情形」，查緝隊依據海岸巡防法第8 條之規定，
      在急迫情形下於管轄區域外，自仍視同司法警察。又查緝
      隊經法務部調查局高雄市調處通知被告將交付毒品予買主
      ，並會同高雄市政府保安大隊到場，依監聽結果將被告以
      現行犯逮捕並實施附帶搜索，扣得海洛因磚1 塊及行動電
      話1 支及SIM 卡2 張等情，業據之查緝隊隊員李國憲、羅
      強飛、高雄市政府保安大隊隊員洪豪傑、金天恩、李錦坤
      到庭證述明確，且有照片5 張附卷可佐。是94年6 月17日
      當日之執行逮捕搜索之程序，係由得於管轄區域外執行職
      務具有司法警察身分之查緝隊隊員會同高雄市政府警察局
      保安大隊到場執行無訛。扣案之海洛因磚、行動電話及SI
      M 卡等物及查緝隊詢問被告所製作之警詢筆錄均有證據能
      力，應堪認定。
二、訊據被告甲○○對於以5 萬元之代價，由其出面領取「阿文
    」自大陸地區寄達台灣之海洛因磚，並待「阿文」、「小文
    」之指示，交付予渠等指示之人等情均供承不諱，惟否認有
    何販賣毒品犯行，辯稱：「阿文」是自己將毒品寄出後告知
    伊，伊接獲快遞公司通知前往領取，後係依「小文」之指示
    交付買主，並準備收取對價100 萬，其與買主根本未曾聯絡
    云云；辯護人另以：被告僅係基於幫助運輸毒品之故意前往
    快遞公司領取扣案之海洛因，並非運輸毒品之正犯，且被告
    不知交易對象，對所有權移轉及價金均無合意，應不構成販
    賣毒品罪等語為被告辯護。惟查：
    (1)扣案之疑似海洛因磚1 塊（空包裝袋重46.65 公克，淨重
      335.81公克）含海洛因成分，有法務部調查局94年8 月12
      日科調壹字第220020727號鑑定通知書1紙附卷可稽。
    (2)被告所有之0000000000、0000000000號行動電話，經台灣
      高雄地方法院檢察署94年6 月2 日、6 月6 日核發之94雄
      檢博羽聲監字第631 、650 號通訊監察書執行監聽之結果
      ，被告曾於及94年6 月15日12時55分許接獲「宏大物流」
      快遞公司人員領取大陸包裹之通知；領得包裹後，並持00
      00000000之行動電話撥打「阿文」大陸地區18555 號電話
      ，對方並交代被告要小心一點；又於同年月17日8 時10分
      許至10時14分許止連續接聽數通「小文」以大陸地區電話
      發話之通聯紀錄，內容略為：指示被告如何從彰化前往高
      雄市○鎮區○○路、被告所乘坐之車輛特徵以及價金為10
      0 萬等對話，有監聽譯文在卷可稽（見警卷第18至21頁）
      ，核與被告前揭供述相符；又運輸販賣毒品行為，事涉重
      典，倘非利之所趨，又非熟識至親，豈有甘為他人冒此風
      險之理，是被告自承參與本案將獲得5 萬元之報酬，應與
      事實相符，足堪採信。另扣案之海洛因磚寄達台中時，包
      裹上載有被告0000000000號行動電話，此從被告該電話之
      監聽譯文有快遞公司人員依記載聯繫被告可以得知。海洛
      因於非法流通市場屬價格昂貴之物，倘被告與「阿文」、
      「小文」並無事前協議，「阿文」怎敢貿然寄出，是扣案
      之海洛因係被告與「阿文」、「小文」事前協議後由「阿
      文」自大陸地區寄出毒品，被告辯稱係「阿文」寄出後始
      知情，顯難遽信。是被告與「阿文」、「小文」約定以5
      萬元之代價，領取「阿文」自大陸地區郵寄至台灣之海洛
      因磚，嗣依「小文指示自彰化出發前往高雄交付予指定之
      人，準備收取代價100 萬元等情，洵堪認定。
    (4)按刑法上之幫助犯，固以幫助他人犯罪之意思而參與犯罪
      構成要件以外之行為而成立，惟所謂以幫助他人犯罪之意
      思而參與者，指其參與之原因，僅在助成他人犯罪之實現
      者而言，倘以合同之意思而參加犯罪，即係以自己犯罪之
      意思而參與，縱其所參與者為犯罪構成要件以外之行為，
      仍屬共同正犯。領取包裹之行為，雖非運輸毒品之構成要
      件行為，然在被告與「阿文」、「小文」之犯罪計劃中，
      渠等自大陸將包裹寄出，最終目的係要交付買主，運輸行
      為應非包裹抵達台中市即屬完成。換言之，包裹寄達台中
      不過為前階段運輸行為，被告領取後依指示前往與買主約
      定之地點，運輸行為始告完成。是被告領取海洛因磚後，
      依共犯「小文」之指示自彰化攜帶海洛因磚前往高雄欲交
      付買主，已實施後階段之運輸行為。被告為運輸毒品之正
      犯，應可認定。辯護人認被告僅為運輸毒品之幫助犯，委
      無足採。
    (5)被告依約前往領取海洛因磚後，並依「小文」之指示，攜
      帶海洛因磚自彰化出發前往高雄欲交付予「小文」指定之
      人，被告雖未與買主直接就買賣海洛因磚達成合意，並約
      定價金。然買賣雙方就契約標的及價金之意思表示合致，
      固為買賣契約成立之要件，為契約成立後標的物之移轉及
      價金之交付，乃買賣契約之主要義務。販賣海洛因與買主
      達成標的物及價金之合意、交付標的物及價金之行為，均
      屬構成要件行為，被告雖非買賣契約成立之當事人，然其
      依已與買主達成買賣標的物及價金合意之「小文」之指示
      ，攜帶海洛因磚準備交付，已參與販賣毒品之構成要件行
      為，其辯稱未與買主聯絡，否認販賣海洛因犯行，洵無可
      採。
    (6)綜上，本件事證明確，被告與「阿文」、「小文」共同運
      輸、販賣第一級毒品海洛因之犯行，洵堪認定，應依法論
      科。
三、(1)按海洛因係屬毒品危害防制條例第2 條第2 項第1 款所列
      之第一級毒品，不得運輸、持有。又係行政院依懲治走私
      條例第2 條第4 項公告之「管制物品及其數額」甲項第四
      款所列之管制進出口物品，被告與「阿文」、「小文」基
      於共同運輸之犯意聯絡，由「阿文」自大陸地區郵寄至台
      灣，並依「小文」指示前往高雄交付予買主，於尚未交付
      前，為查緝隊隊員會同高雄市政府警察局保安大隊查獲，
      販賣行為尚未完成而未遂。核其所為係犯毒品危害防制條
      例第4 條第運輸第一級毒品罪、販賣第一級毒品未遂罪及
      懲治走私條例第2 條第1 項之私運管制物品罪，被告持有
      毒品之低度行為，為其運輸、販賣之高度行為所吸收，不
      另論罪。
    (2)被告與「阿文」、「小文」就本案運輸、著手賣出毒品（
      被告未參與販入部分）及私運管制物品犯行有犯意聯絡、
      行為分擔，均為共同正犯。
    (3)被告利用不知情之快遞公司，將毒品海洛因以郵件包裹之
      方式自大陸地區私運進入我國境內，均為間接正犯。
    (4)被告以一運輸海洛因之行為同時觸犯毒品危害防制條例第
      4 條第1 項、懲治走私條例第2 條第1 項之罪，為想像競
      合犯，應依刑法第55條規定，從一重之毒品危害防制條例
      第4 條第1 項之運輸第一級毒品罪處斷。
    (5)被告將海洛因運輸至台灣後，進而著手在將該海洛因販賣
      與他人，其以販賣毒品之目的從事運輸毒品行為，有方法
      結果之牽連關係。又依刑法第55之規定從一重處斷者，應
      先以法定刑為比較輕重之標準，即以某一罪之法定刑與他
      罪名之法定刑相比較，而從一法定刑較重之罪名處斷之謂
      ，至各該罪名是否另有總則上加重、減輕其刑之原因，因
      與各該罪之法定本刑無關，係另一問題，不影響各該罪法
      定本刑輕重之比較。被告所犯運輸毒品罪與販賣毒品未遂
      罪之法定本刑，均為死刑或無期徒刑。販賣部分雖僅在未
      遂階段，然刑法第26條前段未遂犯得減輕其刑之規定，屬
      刑法總則所定之減輕原因，並非法定刑之減縮，其法定本
      刑與販賣既遂無異，不得依未遂規定減輕其刑後與運輸毒
      品之法定刑比較其輕重，是該兩罪之法定刑仍屬相同，自
      應依各該犯罪之情節，比較其輕重，雖販賣之行為尚屬未
      遂，但就對於國人健康危害之程度而言，顯較諸單純運輸
      毒品之行為，與實害更為貼近，綜合前開情節以觀，自以
      販賣未遂之情節較重（最高法院92年台上字第992 號判決
      參照），應依刑法第55條牽連犯之規定，從情節較重之販
      賣第一級毒品未遂罪處斷。
    (6)本院審酌被告雖無前科，有臺灣高等法院被告前案紀錄在
      卷可稽，然海洛因對於國人身進健康危害甚鉅，衍生之多
      數施用毒品者近來成為多數財產、暴力犯罪之根源，究其
      原因運輸販賣毒品者難辭其咎，被告貪圖近利鋌而走險，
      將海洛因運輸至台灣，並著手販賣，惡性重大，幸經查緝
      隊隊員於交付前及時緝獲，危害始未擴大。其販賣毒品之
      行為雖尚屬未遂，惟其因與運輸毒品部分有方法結果之牽
      連關係，情節既然較運輸為重，是於量刑上即不得再引用
      刑法第26條前段之規定減輕其刑，造成反低於運輸毒品罪
      之最輕本刑之結果而輕重失衡，然考量其犯後坦承犯行態
      度良好等一切情狀，認尚無與社會永久隔離之必要，量處
      如主文所示之刑，並依刑法第37條第1 項規定宣告褫奪公
      權終身。辯護人以被告因經濟困難一時失慮遭朋友慫恿涉
      犯本案，且被告均坦承犯行，表示悔意願配合調查，其情
      狀應可憫恕，請求酌量減輕其刑為被告辯護。然刑法第59
      條之酌減其刑，必須犯罪另有特殊之原因與環境等情狀，
      在客觀上足以引起一般之同情，認為確可憫恕，且即予宣
      告法定最低度之刑，猶嫌過重者，始有其適用，被告稱其
      積欠朋友債務，是否屬實，僅為被告單方之陳述，並無實
      證可據，已難憑信，又縱確如其所言，經濟困難是否客觀
      上足以引起一般同情，仍應究其經濟問題之原因，被告年
      富力盛，即使失業率屢創新高，被告亦非全無謀生自給能
      力，其僅概稱積欠朋友債務、經濟困難，尚難引起一般同
      情，爰不依刑法第59條之規定，酌減其刑，附此敘明。
    (7)沒收：
      扣案之海洛因磚1 塊（不含包裝袋，淨重335.81公克）
        係第一級毒品海洛因，應依毒品危害防制條例第18條第
      1 項之規定，諭知沒收銷燬。至鑑定時經取樣鑑驗耗用之
        毒品海洛因，因已不存在，不再宣告沒收。
      扣案之行動電話1 支（序號：0000 00000000000）係屬
        被告所有供其於臺灣與「阿文」、「小文」聯絡本件運
        輸、販賣毒品犯罪之用之事實，亦經被告於警詢及原審
        供明在卷，均應依毒品危害防制條第19條第1 項之規定
        ，宣告沒收（已扣案，無不能沒收而需諭知追徵之問題
        ）。
      被告供承以5 萬元之代價從事本件運輸、販賣毒品犯行
        ，然尚無積極證據證明「阿文」已將5 萬元報酬交付被
        告，自難認被告已因本件犯行而有所得，爰不諭知沒收
        。
      包裹上開海洛因磚之空包裝袋1 只，因已經法務部調查
        局就之與盛裝之第一級毒品海洛因分別鑑析其重量，應
        可視為與第一級毒品分離之物，該包裝袋雖係供被告犯
        運輸、販賣毒品犯行時作為掩飾內容物且便於攜帶毒品
        之用，然非被告所有，爰不併予宣告沒收。
      扣案號碼為00000000 00 、0000000000之SIM 卡2 張，
        雖係供被告與「阿文」、「小文」聯絡運輸、販賣毒品
        所用之物，但因行動電話號碼之SIM 卡，係使用者向電
        信業者申請租用而僅取得SIM 卡之使用權，該SIM 卡仍
        屬電信業者所有，而非屬被告或「阿文」、「小文」所
        有，尚不得依毒品危害防制條例第19條第1 項規定宣告
        沒收（最高法院92年度臺上字第6836號判決意旨參考）
        。
據上論斷，應依刑事訴訟法第299 條第1 項前段、毒品危害防制
條例第4 條第1 項、第18條第1 項前段、第19條第1 項、懲治走
私條例第2 條第1 項、第12條、第11條，刑法第11條、第28條、
第25條、第55條、第37條第1 項，判決如主文。
本案經檢察官乙○○到庭執行職務。
中    華    民    國    95    年    1     月    5     日
                  刑事第一庭    審判長法  官  黃建榮
                                      法  官  方百正
                                      法  官  陳宛榆
以上正本證明與原本無異。
如不服本判決，應於判決送達後10日內，向本院提出上訴狀。
中    華    民    國    95    年    1     月    6     日
                                      書記官  劉企萍
毒品危害防制條例第4條
製造、運輸、販賣第一級毒品者，處死刑或無期徒刑；處無期徒
刑者，得併科新臺幣 1 千萬元以下罰金。
製造、運輸、販賣第二級毒品者，處無期徒刑或 7 年以上有期徒
刑，得併科新臺幣 7 百萬元以下罰金。
製造、運輸、販賣第三級毒品者，處 5 年以上有期徒刑，得併科
新臺幣 5 百萬元以下罰金。
製造、運輸、販賣第四級毒品者，處 3 年以上 10 年以下有期徒
刑，得併科新臺幣 3 百萬元以下罰金。
製造、運輸、販賣專供製造或施用毒品之器具者，處 1 年以上 7
年以下有期徒刑，得併科新臺幣 1 百萬元以下罰金。
前五項之未遂犯罰之。


司法院資訊處製作；財團法人民間司法改革基金會備份。
